【裁判字號】    95,重訴,391
【裁判日期】    980527
【裁判案由】    侵權行為損害賠償
【裁判全文】
臺灣板橋地方法院民事判決             95年度重訴字第390號
原      告  江必義
            己○○
            甲○○
            戊○○
共      同
訴訟代理人  黃重鋼律師
複  代理人  王耀安律師
            林詠嵐律師
            丁○○
            丙○○
被      告  乙○○
            華南永昌綜合證券股份有限公司
上  一  人
法定代理人  許陳阿瀾
訴訟代理人  鄭涵雲律師
複  代理人  楊凱吉律師
            林世昌律師
上列當事人間請求侵權行為損害賠償事件，經刑事庭移送前來（
刑事案件案號：94年度訴字第2198號、附帶民事訴訟案號：94年
度重附民字第第50號、95年度重附民字第21號），本院於民國98
年5 月6 日言詞辯論終結，判決如下：
    主  文
被告乙○○應給付原告江必義新臺幣壹仟壹佰柒拾萬柒仟玖佰柒
拾柒元、給付原告己○○新臺幣捌佰陸拾捌萬伍仟柒佰元、給付
原告甲○○新臺幣捌佰肆拾柒萬零貳拾元、給付原告戊○○新臺
幣貳佰柒拾貳萬元，及均自民國九十五年四月二十五日起至清償
日止，按週年利率百分之五計算之利息。
原告其餘之訴駁回。
訴訟費用由被告乙○○負擔百分之九十八，餘由原告己○○負擔
。
本判決第一項於原告江必義、己○○、甲○○、戊○○分別以新
臺幣參佰玖拾萬參仟元、新臺幣貳佰捌拾玖萬陸仟元、新臺幣貳
佰捌拾貳萬肆仟元、新臺幣玖拾萬柒仟元供擔保後，得假執行。
但被告乙○○如各以新臺幣壹仟壹佰柒拾萬柒仟玖佰柒拾柒元、
新臺幣捌佰陸拾捌萬伍仟柒佰元、新臺幣捌佰肆拾柒萬零貳拾元
、新臺幣貳佰柒拾貳萬元為原告江必義、己○○、甲○○、戊○○預供擔保後，得免為假執行。
原告其餘假執行之聲請駁回。
    事實及理由
一、程序方面
  (一)被告華南永昌綜合證券股份有限公司（下稱華南永昌公司）
    於原告起訴時，其法定代理人原為許博偉，嗣於訴訟程序中
    變更為許陳阿瀾，並已具狀聲明承受訴訟，該書狀亦均合法
    送達於原告，此有民事聲明承受訴訟狀及股份有限公司變更
    登記表影本各1 件附卷可稽（見本院95年度重訴字第390 號
    卷一第197 至200 頁、第391 號卷一第173 至175 頁），則
    其聲明承受訴訟，於法核無不合，應予准許。
  (二)按因犯罪而受損害之人，於刑事訴訟程序得附帶提起民事訴
    訟，對於被告及依民法負賠償責任之人，請求回復其損害，
    刑事訴訟法第487 條第1 項定有明文。是刑事附帶民事訴訟
    之對象，除刑事被告外，自兼及於依民法負賠償責任之人。
    又按受僱人因執行職務，不法侵害他人之權利者，由僱用人
    與行為人連帶負損害賠償責任，民法第188 條第1 項前段定
    有明文。是原告主張刑事案件中之被告因執行職務不法侵害
    其權利，依民法第188 條第1 項前段規定，其僱用人應負連
    帶損害賠償責任，即難謂非為依民法負賠償責任之人，對之
    提起刑事附帶民事訴訟，自難謂為於法無據（最高法院91年
    度臺抗字第560 號裁判意旨參照）。再按因犯罪而受損害之
    人，於刑事訴訟程序固得附帶提起民事訴訟，對於被告請求
    回復其損害，但其請求回復之損害，以被訴犯罪事實所生之
    損害為限（最高法院60年臺上字第663 號判例意旨參照）。
    本件原告對被告提起刑事附帶民事訴訟主張被告乙○○受僱
    於被告華南永昌公司擔任營業員，竟假借執行職務之名義，
    向原告訛稱可代為購買股票及海外存託憑證（即A.D.R.）等
    語，詐騙原告交付資金予被告乙○○後，卻將之據為己用，
    致原告受有損害等情，並依民法第184 條第1 項前段、第18
    8 條第1 項前段規定請求被告負連帶賠償責任。而被告華南
    永昌公司抗辯其並非本院94年度訴字第2198號刑事案件之被
    告，亦未經該刑事案件認定為共同侵權行為人，自非刑事訴
    訟法第487 條第1 項所稱「依民法負賠償責任之人」，是原
    告率爾對被告華南永昌公司提起刑事附帶民事訴訟，顯不合
    法；又原告江必義主張被告乙○○訛稱可代為購買正崴公司
    股票之詐欺事實，並非上開刑事案件所認定之犯罪事實，是
    原告江必義就此部分併提起刑事附帶民事訴訟，亦不合法等
    語。經查：
    1.被告華南永昌公司雖非本院94年度訴字第2198號刑事案件
      之被告，惟原告既主張上開刑事案件中之被告乙○○在受
      僱於被告華南永昌公司擔任營業員之期間，因執行職務不
      法侵害其權利等語，此節如係屬實，則依民法第188 條第
      1 項前段規定，被告華南永昌公司即應負連帶損害賠償責
      任，自屬刑事訴訟法第487 條第1 項前段所稱「依民法負
      賠償責任之人」，是原告對其提起刑事附帶民事訴訟，於
      法並無不合。至被告華南永昌公司以其未經上開刑事案件
      認定為共同侵權行為人為由，抗辯其非刑事訴訟法第487
      條第1 項前段所稱「依民法負賠償責任之人」等語，顯有
      誤會，自不足採信。
    2.又原告江必義起訴主張被告乙○○訛稱可代購廣達公司、
      鴻海公司、正崴公司等股票，致其陷於錯誤而陸續匯款予
      被告乙○○等語，而對照本院94年度訴字第2198號刑事判
      決乃認定「乙○○於92年間向江必義詐稱其係鴻海公司及
      廣達公司之特約營業員，得知前揭公司之內部消息，如購
      買前揭公司之股票必可獲利云云，使江必義陷於錯誤，陸
      續於92年12月26日、93年1 月7 日、93年1 月16日及93年
      2 月17日分別交付19,800,000元、22,500,000元、16,000
      ,000元、870,644 元予乙○○，資金則係由江必義透過陳
      蕾蕾之帳戶匯入乙○○之母簡來有設於華南商業銀行板橋
      分行之帳戶內；期間乙○○為取信江必義，連續制作不實
      之永昌證券『投資人昨日庫存查詢單』交予江必義，並向
      江必義佯稱所購買之部分股票均依約賣出，已有獲利了結
      云云，並陸續將部分資金充作獲利交付江必義，使江必義
      誤信其本人投資確有獲利而一再投資．．．經結算乙○○
      共詐得金額13,894,723元」等情，此有該刑事判決1 份存
      卷足憑（見本院95年度重訴字第390 號卷一第5 頁），雖
      未提及被告乙○○曾向原告江必義表示可代購正崴公司股
      票一事，惟依原告江必義提出刑事附帶民事起訴狀所載（
      見本院95年度重附民字第21號卷第2 頁反面至第3 頁），
      即已陳明其匯款予被告乙○○之資金合計112,682,410 元
      ，期間被告乙○○曾匯回所謂投資獲利共29,621,223元，
      事後再返還15,726,500元，經結算後，原告江必義仍受有
      13,894,723元之損害等情，且依該起訴狀所附原告江必義
      交付被告乙○○之資金明細表（見本院95年度重附民字第
      21號卷第43至44頁），其所載原告江必義匯款予被告乙○○之資金112,682,410 元，即包括渠委託被告乙○○購買
      正威公司股票之全部資金，則原告江必義據以結算其因遭
      被告乙○○詐騙所受損害之金額共13,894,723元，既包括
      其委託被告乙○○購買正崴公司股票之資金在內，而前揭
      損害金額亦經上開刑事判決調查後確認為被告乙○○於次
      詐欺犯罪中所獲利益無訛，顯見該刑事判決已將原告江必
      義委託被告乙○○購買正崴公司股票之資金計入被告乙○○詐欺所獲利益內，縱其漏未於犯罪事實欄內敘明被告乙○○詐騙原告江必義購買正崴公司股票等情節，亦難謂原
      告江必義所交付購買正崴公司股票之資金，並非被告乙○○於上開刑事案件中被訴犯罪事實所生之損害，是原告江
      必義就此部分所受損害併提起刑事附帶民事訴訟，於法亦
      無不合，從而，被告華南永昌公司抗辯原告江必義就其委
      託被告乙○○代為購買正崴公司股票部分併提起刑事附帶
      民事訴訟，並不合法等語，自屬無據。
二、原告起訴主張：
  (一)被告乙○○受僱於被告華南永昌公司擔任營業員。原告江必
    義與訴外人陳蕾蕾係親戚關係，於92年10月間透過陳蕾蕾介
    紹認識被告乙○○，遂請陳蕾蕾提供其在被告華南永昌公司
    合泰分公司開設之證券帳戶及華南商業銀行開設之存款帳戶
    ，並出資委託被告乙○○代為買賣股票。詎被告乙○○竟意
    圖為自己不法之所有，向原告江必義詐稱可代購廣達公司、
    鴻海公司、正崴公司等股票，誘使原告江必義自92年10月15
    日起至93年2 月17日止，陸續匯款共112,495,664 元至被告
    乙○○或其母簡來有之帳戶，而被告乙○○更偽造被告華南
    永昌公司合泰分公司「投資人昨金庫存查詢單」及華南商業
    銀行「存款資料查詢單」，並於行騙之初，先後匯款83,061
    ,187元予原告江必義並訛稱係買賣股票所得利潤，致原告江
    必義誤信其確有代為買賣股票，繼續投入資金。嗣原告江必
    義於92年12月26日轉匯投資資金予被告乙○○後，始終不見
    被告乙○○匯回投資獲利，乃向被告乙○○質詢，被告乙○○則詐稱係鴻海公司資金受大陸宏觀調控影響所致等語，並
    交付訴外人楊智富所簽發面額3,520,000 元及面額5,000,00
    0 元之支票2 紙予原告江必義作為擔保，惟原告江必義屆期
    提示該支票均遭退票，且被告乙○○亦多番砌詞拖延，原告
    江必義查覺事態有異，追問之下，被告乙○○始坦承渠自始
    即無代為買賣股票之意思，已將原告江必義交付之投資資金
    據為己有。事後，被告乙○○雖已償還原告江必義15,726,5
    00元，並以訴外人楊富智所有不動產作價抵償2,000,000 元
    ，惟原告江必義仍受有11,707,977元之損害。
  (二)被告乙○○意圖為自己不法之所有，向原告己○○詐稱可經
    由被告華南永昌公司之操作，代為低價購入廣達公司及鴻海
    公司等股票，致使原告己○○陷於錯誤，而自92年10月間起
    至93年2 月間止，糾集其個人及親友之資金後，在原告己○○經營之板橋金品家具行內或被告華南永昌公司內交付現金
    及匯款予被告乙○○共7,167,700 元，詎被告乙○○收受上
    開投資資金後，即將之據為己有，並未用以購買廣達公司及
    鴻海公司等股票。嗣於93年8 、9 月間，被告乙○○又向原
    告己○○佯稱可代購華南金控公司員工配股，誘使原告己○○交付資金共1,080,000 元予被告乙○○，然被告乙○○亦
    將該資金據為己用，並未實際購買上開員工配股。此外，被
    告乙○○於92年11月間將原告己○○名下股票陸續出售後，
    雖將所得利潤存入原告己○○開設之存款帳戶內，惟又向原
    告己○○訛稱上開利潤將用以代購鴻海公司海外存託憑證等
    語，並向原告己○○拿取該帳戶之取款憑條，陸續提款共4,
    108,000 元，詎被告乙○○提領該存款後，並未實際用於代
    購鴻海公司海外存託憑證，反而據為己有，其中3,138,000
    元更轉匯至其母簡來有開設之存款帳戶內。是被告乙○○以
    代購股票及海外存託憑證之名義，向原告己○○共詐得12,3
    55,700元。期間，被告乙○○雖曾陸續匯回其所謂之投資利
    潤合計2,970,000 元，惟原告己○○仍受有9,385,700 元之
    損害。
  (三)被告乙○○意圖為自己不法之所有，於92年10月間向原告甲○○、戊○○詐稱因被告華南永昌公司進行員工配股，其中
    業績較佳之營業員可替客戶申請認購，其可以每股12元至20
    元不等之低價認購，惟原告甲○○、戊○○不具該公司員工
    身分，必須將資金匯入被告乙○○之帳戶內，始得辦理認購
    等語，原告甲○○、戊○○不疑有他，遂自92年10月20日起
    至92年12月11日止，糾集其個人及親友之資金後分別陸續匯
    款或交付現金各9,180,020 元、2,720,000 元予被告乙○○
    ，詎被告乙○○並未將上開資金用以購買員工配股，反係據
    為己有。期間，被告乙○○雖曾陸續匯回其所謂之投資利潤
    合計1,516,680 元予原告甲○○，惟原告甲○○仍受有8,47
    0,020 元之損害，而原告戊○○亦受有2,720,000 元之損害
    。
  (四)被告乙○○以上開方法詐騙原告委託其購買股票或海外存託
    憑證，侵害原告之財產權，應依民法第184 條第1 項前段規
    定賠償原告所受損害。又被告乙○○係被告華南永昌公司之
    營業員，假借執行職務名義行侵權之實，並偽造投資人昨日
    庫存查詢單、存款資料查詢單、認股憑證等文件以取信原告
    ，客觀上足以使原告誤信其行為確係執行職務，且被告華南
    永昌公司對員工之管理顯有疏失，致被告乙○○恣意妄為，
    自應依民法第188 條第1 項前段規定與被告乙○○連帶負損
    害賠償責任。
  (五)聲明：
    1.被告應連帶給付原告江必義11,707,977元、給付原告己○○9,385,700 元、給付原告甲○○8,470,020 元、給付原
      告戊○○2,720,000 元，及均自95年4 月25日起至清償日
      止，按週年利率百分之5 計算之利息。
    2.願供擔保請准宣告假執行。
三、被告華南永昌公司之抗辯：
  (一)被告乙○○所為並非執行被告華南永昌公司職務行為：
    1.依證券商負責人與業務人員管理規則第2 條規定，所謂業
      務人員，係指從事有價證券之投資分析或內部稽核、有價
      證券承銷買賣之接洽或執行，辦理有價證券之受託、申報
      、結算或交割等業務，即證券營業員之職務範圍並不包括
      收受及繳納股款、保管存摺印鑑等。又該管理規則第18條
      第2 項第3 、8 、9 、11款規定：「證券商之負責人及業
      務人員，除其他法令另有規定外，不得有下列行為：三、
      受理客戶對買賣有價證券之種類、數量、價格及買進或賣
      出之全權委託。八、以他人或親屬名義供客戶申購、買賣
      有價證券。九、與客戶有借貸款項、有價證券或為借貸款
      項、有價證券之媒介情事。十一、挪用或代客戶保管有價
      證券、款項、印鑑或存摺。」準此，營業員不得與客戶間
      有全權代操之約定，亦不得與客戶間有保款存摺、印鑑或
      資金往來等私相授受情事，凡此均非營業員職務範圍，且
      為法令所不許之行為。況我國目前上巿櫃股票買賣，皆採
      款券自動劃撥制度，股款均在交割銀行帳戶內自動扣款，
      客戶若要下單買股票，僅需以電話或當面委託營業員下單
      ，成交後由客戶自行將股款匯入銀行交割帳戶即可，完全
      不需由營業員經手任何款項，是營業員職務範圍絕不包括
      替客戶代繳股款。是原告明知被告華南永昌公司之營業範
      圍並不包括全權委託投資操作，亦不可能有其主張匯回投
      資利益之情形，而被告乙○○亦於聲明書中自承原告都知
      道被告華南永昌公司嚴格禁止營業員幫客戶操作股票等語
      明確，則原告就其等私下委託被告乙○○代操所生之糾紛
      均應自負其責，而與被告華南永昌公司無涉。
    2.又我國上市櫃公司股票交易市場係採取公開競價方式，故
      被告乙○○斷無可能代為低價購入任何上市櫃公司股票，
      此乃一般股市交易常識，以原告買賣股票多年之經驗，要
      無不知之理。另所謂員工配股，係公司為激勵所屬員工，
      凝聚公司向心力，而將股票直接轉讓予所屬員工，然原告
      己○○既非華南金控員工，僅得於公開市場上購買員工賣
      出之持股，要與一般華南金控公司於公開市場上買賣之股
      票無異，其何需透過被告乙○○代為購買。至於海外存託
      憑證（A.D.R.）屬於外國有價證券，依當時主管機關訂頒
      之證券商受託買賣外國有價證券管理準則第7 條規定：「
      證券商受託買賣外國有價證券，應與委託人簽訂受託買賣
      外國有價證券契約，始得接受委託辦理買賣有價證券。」
      第10條第1 項規定：「證券商受託買賣外國有價證券，應
      由委託人或其代表人、代理人當面填具，或業務人員依據
      委託人或其代表人、代理人書信、電報、電話、其他電傳
      視訊之委託，以書面或電子方式填具委託書並依規定保存
      客戶委託紀錄。」第17條第2 項第2 款規定：「二、委託
      人買進外國有價證券成交後，應依照買進報告書所載應付
      金額，於交割日前將款項劃撥至證券商之交割專戶。」同
      條第3 項規定：「證券商受託買賣外國有價證券契約，應
      報請證券商同業公會備查。」爾後復訂頒中華民國證券商
      業同業公會證券商受託買賣外國有價證券管理辦法，作為
      各券商受託買賣外國有價證券之依憑。準此可知，若客戶
      要買賣海外存託憑證，則須先至有從事該項業務之證券商
      ，與其簽立受託買賣外國有價證券契約，並開立證券帳戶
      及銀行交割專戶，之後若要買賣，則以電話等方式委託營
      業員下單，成交後亦係利用自己之銀行交割專戶從事股款
      之支出及收付，完全不須經由營業員代為處理股款之繳納
      ，惟原告並未與被告華南永昌公司簽訂受託買賣外國有價
      證券契約，亦未開立買賣外國有價證券之帳戶，在未簽約
      及開戶之前提下，豈有可能逕行為國外存託憑證之買賣？
      此應為一般投資人之常識，原告斷無不知之理；況且，於
      本案發生時，被告華南永昌公司並無從事任何複委託買賣
      外國有價證券業務，當無可能代為購買海外存託憑證。故
      原告主張被告乙○○代其購買鴻海公司及廣達公司等股票
      、華南金控公司員工配股或鴻海公司海外存託憑證等有價
      證券，均非被告華南永昌公司之業務範圍，亦非被告乙○○之職務範圍。
  (二)被告華南永昌公司對被告乙○○之選任或監督並未疏懈，且
    縱加以相當之注意，仍不免發生損害：
    被告乙○○於任職被告華南永昌公司時，並無任何犯罪紀錄
    ，足見被告華南永昌公司對於選任被告乙○○擔任營業員，
    並無任何過失。又被告華南永昌公司與原告簽定委託買賣證
    券契約時，已將委託人委託買賣證券注意事項及臺灣證券交
    易所股份有限公司證券商經紀商受託契約準則等相關行政命
    令納入契約條款，以建構交易規則，以憑雙方共同遵守，並
    請原告出具聲明書聲明不得與營業員間有私下約定行為，亦
    定期寄發對帳單予原告，以供檢視交易記錄是否有不實之處
    ，實已盡相當之注意。實則，本件乃因原告與被告乙○○有
    違前揭行政規定及契約上之注意義務，私下成立代購及操作
    證券合意，且被告乙○○聲明書中陳稱其因怕被公司發現，
    都不會將相關資料放在公司內，其均係在公司外或親至原告
    辦公處所行動等語，是依被告華南永昌公司之內控制度，縱
    加以相當之注意，亦無法發現被告乙○○之私下行為，無從
    防免本件損害之發生，故被告華南永昌公司自得依民法第18
    8 條第1 項但書規定予以免責。
  (三)原告亦與有過失：
    原告與被告乙○○私下成立代為操作買賣股票合意，且被告
    乙○○自承原告均明知其等私下代為操作買賣股票之行為乃
    為被告華南永昌公司所禁止，亦明知其等非常態委託代為操
    作股票買賣行為係不法行為等語，猶甘冒風險將資金匯付至
    被告乙○○帳戶內，供被告乙○○代為操作買賣股票，則原
    告既明知將資金交由營業員全權操作乃法令所不許，仍違反
    其等與被告華南永昌公司間之受託買賣股票契約，率爾為之
    ，甚至將存摺、印章及取款憑條交付予乙○○全權使用，可
    證原告與有過失情節重大，爰請鈞院依民法第217 條第1 項
    規定免除被告華南永昌公司之賠償責任，以維公允。
  (四)對原告請求損害賠償之金額有如下之爭執：
    1.原告江必義部分：
      原告江必義雖主張被告乙○○有訛稱代為購買正崴公司股
      票之詐欺情事，惟依其自行製作之匯款對照表及被告乙○○偽造之投資人昨日庫存查詢單，並無法證明被告乙○○
      確未購買正崴公司股票，而訴外人陳蕾蕾開設之集保帳戶
      雖無購買正崴公司股票之紀錄，惟被告乙○○亦可能以自
      己或簡來有之集保帳戶購買。且被告乙○○已供述其於92
      年11月10日確有買進10張正崴公司股票，92年11月17日有
      無購入之20張正崴公司股票則不記得等語，則原告江必義
      仍應舉證證明其於92年11月10日及92年11月17日購入之正
      崴公司股票確係受被告乙○○詐欺而為。
    2.原告己○○部分
      原告己○○主張其曾交付取款憑條予被告乙○○自行提領
      存款等語，並以證人庚○○之證詞為證，惟證人庚○○為
      原告己○○之配偶，其所述有偏頗之虞，應無證明力，且
      原告己○○並未證明被告乙○○確有領取其帳戶內存款之
      行為，是其應就被告乙○○取走前述取款憑條之事實舉證
      以實其說。
  (五)聲明：
    1.原告之訴及假執行之聲請均駁回。
    2.如受不利之判決，願以現金或同面額之中央政府建設公債
      87年度甲類第3 期債券（債券代號：A87103）供擔保請准
      宣告免予假執行。
四、被告乙○○之抗辯：
  (一)被告乙○○確曾於92年11月10日為原告江必義買進10張正崴
    公司股票，惟係採融資方式購買，故未在集保存摺中顯示買
    入紀錄，又其不記得有無於92年11月17日為原告江必義購買
    20張正崴公司股票，但之後大量正崴公司股票部分確實沒有
    購買。
  (二)被告乙○○並未於92年11月7 日、92年11月11日持原告己○○帳戶之取款憑條提領300,000 元、400,000 元。
  (三)被告乙○○曾於93年2 月13日、93年4 月28日、93年5 月14
    日、93年5 月17日以其母簡來有之帳戶匯回投資獲利各800,
    000 元、300,000 元、280,000 元、300,000 元予原告己○○，另於93年3 月1 日、93年6 月24日交付現金各200,000
    元予原告己○○及其指定之人楊火松。
  (四)聲明：
    1.原告之訴及假執行之聲請均駁回。
    2.如受不利判決，願供擔保請准免為假執行。
五、兩造不爭執之事實
  (一)被告乙○○係被告華南永昌公司合泰分公司之營業員。
  (二)原告江必義部分：
    1.被告乙○○於92年間向原告江必義詐稱其係鴻海公司及廣
      達公司之特約營業員，得知前揭公司之內部消息，如購買
      前揭公司之股票必可獲利等語，使原告江必義陷於錯誤，
      利用陳蕾蕾所開設之華南商業銀行帳戶或以陳蕾蕾之名義
      ，先後將資金合計112,495,664 元匯款或存入被告乙○○
      及其母簡來有所開設之華南商業銀行板橋分行帳戶內；期
      間，被告乙○○為取信於原告江必義，復制作不實之永昌
      證券「投資人昨日庫存查詢單」交予原告江必義，並向原
      告江必義佯稱所購買之部分股票均依約賣出，已有獲利了
      結等語，並陸續匯回款項合計83,061,187元充作獲利，致
      使原告江必義誤信其本人投資確有獲利而一再投資。
    2.被告乙○○嗣已返還原告江必義投資款項合計15,726,500
      元，復以訴外人楊智富所有之門牌號碼臺北縣土城巿廣興
      街59巷1 號7 樓房屋過戶予原告江必義以作價抵償2,000,
      000 元。
  (三)原告己○○部分：
    1.被告乙○○於92年間向原告己○○詐稱其可取得廣達公司
      、鴻海公司之海外存託憑證供客戶低價認購，有利可圖等
      語，致原告己○○陷於錯誤，而糾集蔡丁煌等親友之資金
      ，以原告己○○及訴外人庚○○、蔡丁煌等人之名義，自
      92年10月間起至93年2 月間止，陸續以電匯及現金交付之
      方式交付投資款項共7,167,700 元予被告乙○○，或自渠
      帳戶內直接提領現金共3,138,000 元充作投資款，惟被告
      乙○○取得上開款項後，即將資金挪作其他高風險之投資
      ，並未依約購買廣達公司、鴻海公司之海外存託憑證。
    2.被告乙○○復於93年8 月間，向原告己○○詐稱其可代客
      戶購買華南金控公司員工分紅配股等語，致原告己○○再
      次陷於錯誤，陸續支付資金共1,080,000 元與被告乙○○
      ，惟被告乙○○並未用以購買華南金控公司員工分紅配股
      ，並曾交付原告己○○金額不等之款項，謊稱係投資獲利
      等語以取信原告己○○。
    3.被告乙○○曾先後於93年3 月12日、93年3 月22日、93年
      5 月4 日分別匯款1,000,000 元、850,000 元、1,120,00
      0 元予原告己○○充作投資獲利。
  (四)原告甲○○、戊○○部分
    1.被告乙○○於92年10月間向其原告甲○○、戊○○詐稱其
      有華南金控公司員工分紅配股，可供客戶以每股12元至20
      元不等之低價認購，但因客戶不具員工身分，故需將資金
      匯入其指定帳戶內進行轉帳等語，致被告甲○○、戊○○
      陷於錯誤，糾集親友歐李彩西、吳啟梅、邱國榮、李謨林
      暨其本人所有之資金，陸續以電匯或交付現金之方式將投
      資款項交付乙○○。被告乙○○復自93年4 月間起向原告
      甲○○詐稱：華南金控公司將與第一金控公司合併，會釋
      出更多股權，華南金控公司之董事林明成有意競選董監事
      ，欲以每股35元之高價收購股票，如由其代為購買操作，
      獲利可觀等不實事項，使原告甲○○再次陷於錯誤，而陸
      續以電匯方式將資金匯入被告乙○○指定之戶頭。
    2.被告戊○○共交付被告乙○○投資款2,720,000 元，被告
      甲○○則交付被告乙○○投資款9,986,700 元。期間，被
      告乙○○為取信原告甲○○，曾數次匯回部分款項共1,51
      6,680 元予原告甲○○充作投資獲利。
六、本件爭點
  (一)原告受詐欺金額部分：
    1.原告江必義部分：
      原告江必義以前述資金用以購買正崴公司股票部分（如本
      院95年度重附民字第21號卷第43頁附表1 所載），是否係
      遭被告乙○○詐欺而交付？
    2.原告己○○部分
      原告己○○除前述資金外，是否另有委託被告乙○○自
        渠帳戶內直接提領現金以投資鴻海公司海外存託憑證？
      被告乙○○除前述款項外，是否另有匯回或交付其他充
        作獲利之款項或投資款予原告己○○？
  (二)被告乙○○受原告委託購買股票或海外存託憑證，是否屬執
    行職務之行為？又被告華南永昌綜合證券股份有限公司對於
    被告乙○○上開行為，其選任或監督職務之執行是否已盡相
    當之注意或縱加以注意仍不免發生損害？
  (三)原告是否與有過失？
七、本院之判斷
  (一)關於原告請求被告乙○○負侵權行為損害賠償責任部分：
    1.查被告乙○○前向原告江必義訛稱可代為購買鴻海公司及
      廣達公司之股票獲利等語，致使原告江必義陷於錯誤而陸
      續將資金共112,495,664 元（其中包括購買正崴公司股票
      之資金，詳如後述）匯款或存入被告乙○○及其母簡來有
      開設之華南商業銀行板橋分行帳戶或交付現金予被告乙○○；又向原告己○○偽稱可代為低價購買廣達公司及鴻海
      公司之海外存託憑證，致使原告己○○陷於錯誤而陸續將
      資金共7,167,700 元匯款及交付現金予被告乙○○，或委
      由被告乙○○自渠帳戶內直接提領現金共3,138,000 元充
      作投資款，復向原告己○○佯稱可代為低價認購華南金控
      公司員工分紅配股等語，致使原告己○○再次陷於錯誤而
      陸續交付資金共1,080,000 元予被告乙○○；另向原告甲○○、戊○○誆稱可代為低價認購華南金控公司員工分紅
      配股及華南金控公司董事林明成有意高價收購股票等語，
      致使其等陷於錯誤而分別陸續將資金各9,986,700 元、2,
      720,000 元匯款及交付現金予被告乙○○，詎被告乙○○
      未將上開資金用以購買前述股票或海外存託憑證，反而據
      為己用等情，為兩造所不爭執，且經本院94年度訴字第21
      98號刑事判決認定屬實，並據以判處被告乙○○有期徒刑
      7 月確定，有該刑事判決1 份在卷可查（見本院95年度重
      訴字第390 號卷第5 至8 頁），堪可認定。
    2.又原告江必義主張被告乙○○曾向其佯稱可代為購買正崴
      公司股票等語，致使其陷於錯誤，先後於92年11月10日、
      92年11月17日、92年12月2 日、92年12月5 日、92年12月
      24日交付資金並委託被告乙○○購買該公司股票各10張、
      20張、130 張、100 張、100 張，然被告乙○○並未依約
      購買等語，而被告乙○○固坦承確實未為原告江必義購買
      130 張、100 張等大額正崴公司股票，惟抗辯其確曾於92
      年11月10日為原告江必義買進10張正崴公司股票，至於92
      年11月17日有無為原告江必義購買20張正崴公司股票則已
      不記得等語。經查，原告江必義曾於92年11月10日匯款48
      0,000 元予被告乙○○，委託渠購買正崴公司股票10張，
      又於92年11月17日匯款960,000 元予被告乙○○，委託渠
      購買正崴公司股票20張，復於92年12月2 日匯款5,850,00
      0 元予被告乙○○，委託渠購買正崴公司股票130 張，再
      於92年12月5 日匯款6,800,000 元予被告乙○○，委託渠
      購買鴻海公司股票20張及正崴公司股票100 張，末於92年
      12月24日匯款14,000,000元予被告乙○○，委託渠購買鴻
      海公司股票及正崴公司股票各100 張等情，為兩造所不爭
      執，並有原告江必義提出資金明細表、陳蕾蕾開設之華南
      商業銀行帳戶存摺各1 份、華南商業銀行全行通收存款憑
      條副根6 紙等影本在卷足證（見本院95年度重附民字第21
      號卷第43頁、95年度重訴字第390 號卷一第166 至169 頁
      、第172 至175 頁）。再觀諸被告乙○○交予原告江必義
      之投資人昨日庫存查詢單（見本院95年度重附民字第21號
      卷第21、23、26、27、29頁），乃記載原告江必義所使用
      由陳蕾蕾開設之帳號130221號證券帳戶，曾有購入10,000
      股（即10張）、20,000股（即20張）、130,000 股（即13
      0 張）、100,000 股（100 張）、100,000 股（100 張）
      正崴股票之紀錄，惟對於上開證券帳戶存摺之記載（見本
      院95年度重附民字第21號卷第35至41頁），卻無任何購入
      正崴公司股票之紀錄，此外，被告乙○○復未能舉證證明
      其確有為原告江必義購買正崴公司股票之事實，則原告江
      必義主張被告乙○○以可代為購買正崴公司股票為由訛騙
      其交付資金一節，自非無據。
    3.再者，原告己○○主張被告乙○○以可代為低價購買廣達
      公司及鴻海公司之海外存託憑證為由，誘使其委託被告乙○○直接於92年11月10日、92年11月13日、92年11月21日
      、93年2 月3 日、93年2 月12日自渠開設之華南商業銀行
      帳戶內提領現金各270,000 元、1,748,000 元、500,000
      元、250,000 元、640,000 元，被告乙○○旋將之上開款
      項存入其母簡來有在該銀行開設之帳戶等情，業據其提出
      華南商業銀行存摺類存款取款憑條影本5 紙及存款憑條影
      本4 紙為證（見本院94年度重附民字第50號卷第16頁、第
      18至21頁、第26至29頁），且為被告乙○○所不爭執（見
      本院95年度重訴字第391 號卷一第320 頁），自堪採信。
      又原告己○○主張其另於92年11月7 日、92年11月11日交
      付上開華南商業銀行帳戶之取款憑條予被告乙○○提領各
      300,000 元、400,000 元等語，亦提出該取款憑條影本2
      紙為佐（見本院94年度重附民字第50號卷第15、17頁），
      且舉證人庚○○為證，惟被告乙○○則否認有提領前揭款
      領之事實。查證人庚○○雖到庭陳稱：「我有負責拿現金
      到華南永昌公司交給乙○○，己○○委託乙○○投資證券
      交易的資金有時候是直接交付現金給乙○○，有時候是由
      己○○填寫取款條交給乙○○提領，都是由乙○○到我們
      經營的家具行內拿取款條，這種情形有2 、3 次當時我都
      有在場，第一次是92年10月7 日乙○○到家具行來由己○○填寫30萬元的取款條交給乙○○，是要投資鴻海A.D.R.
      ，數量我忘記了，第二次是92年11月11日由己○○交付40
      萬元的取款條給乙○○，也是要投資鴻海A.D.R ，數量我
      不記得了，當時己○○沒有交付其他的款項給乙○○」、
      「第18到21頁取款條是己○○填寫後在店裡交給乙○○，
      都是要購買鴻海A.D.R.，數量我都不記得了」等語（見本
      院95年度重訴字第391 號卷二第13頁），雖證述其有目睹
      原告己○○於92年10月7 日、92年11月11日分別在渠經營
      之家具行內填寫300,000 元及400,000 元之取款憑條交由
      被告乙○○提領現金等情，惟其中關於原告己○○交付30
      0,000 元取款憑條之時間（92年10月7 日）即與卷附該
      300, 000元取款憑條所載日期即92年11月7 日（見本院94
      年度重附民字第50號卷第15頁）不符，嗣經提示卷附上開
      取款憑條後，證人庚○○始改稱交付時間為92年11月7 日
      ，並非92年10月7 日等語（見本院95年度重訴字第391 號
      卷二第14頁），則其記憶所及是否正確，即非無疑，況其
      所述交付取款憑條之事迄今已逾5 年，又獨就交付取款憑
      條之日期及委託取款之金額詳記至今，對於其他委託被告
      乙○○購買鴻海公司海外存託憑證之細節卻均不復記億，
      且其與原告己○○為配偶關係，證詞更難免有偏頗之虞，
      是其證述上情，自難逕信為真。又原告己○○亦自承上開
      取款憑條所載之金額及日期均係其所填寫等語無訛（見本
      院95年度重訴字第391 號卷二第10頁），亦難僅據其提出
      之取款憑條即謂被告乙○○確有受其委託提領上開2 筆存
      款之事實，從而，原告己○○主張其另於92年11月7 日、
      92年11月11日委託被告乙○○自渠帳戶內提領存款各300,
      000 元、400,000 元等語，自不足採信。從而，原告己○○委託被告乙○○自渠帳戶內提領存款用以購買廣達公司
      及鴻海公司海外存託憑證之金額合計為3,408,000 元【計
      算式：270,000 ＋1,748,000 ＋500,000 ＋250,000 ＋64
      0,000 ＝3,408,000 】。
    4.按因故意或過失，不法侵害他人之權利者，負損害賠償責
      任，民法第184 條第1 項前段定有明文。被告乙○○向原
      告佯稱可代為購買股票或海外存託憑證，致使其等陷於錯
      誤而陸續交付資金，卻將之據為己用，已不法侵害原告之
      財產權，致其等受有損害，則原告主張被告乙○○應依民
      法第184 條第1 項前段規定負侵權行為損害賠償責任等語
      ，自屬有據。茲就原告各得請求被告乙○○賠償之金額分
      敘如下：
      原告江必義部分：
        查被告乙○○向原告江必義訛稱可代為購買鴻海公司、
        廣達公司及正崴公司股票等語，誘使原告江必義陸續交
        付資金共112,495,664 元，已如前述。而被告乙○○在
        上開期間，為取信於原告江必義，曾匯回資金合計83,0
        61,187元予原告江必義佯充投資獲利，事後亦已返還原
        告江必義投資款項共15,726,500元，並以訴外人楊智富
        所有之門牌號碼臺北縣土城巿廣興街59巷1 號7 樓房屋
        作價低償2,000,000 元，此為兩造所不爭執。則原告江
        必義因被告乙○○不法侵害行為，仍致受有損害11,707
        ,977元【計算式：112,495,664 －83,061,187－15,726
        ,500－2,000,000 ＝11,707,977】，是原告江必義請求
        被告乙○○賠償11,707,997元，自應准許。
      原告己○○部分：
        查被告乙○○向原告己○○偽稱可代為低價購買廣達公
        司及鴻海公司之海外存證憑證等語，誘使原告己○○分
        別交付資金7,167,700 元及委託自渠帳戶內提領現金3,
        408,000 元，又佯稱可代為低價認購華南金控公司員工
        分紅配股等語，致原告己○○陷於錯誤而交付資金1,08
        0,000 元，合計交付投資款項11,655,700元【計算式：
        7,167,700 ＋3,408,000 ＋1,080,000 ＝11,655,700】
        ，已如前述。而被告乙○○在上開期間，為取信於原告
        己○○，曾先後於93年3 月12日、93年3 月22日、93年
        5 月4 日匯回資金各1,000,000 元、850,000 元、1,12
        0,000 元予原告己○○佯充投資獲利，此為兩造不爭執
        ；至被告乙○○抗辯其另曾於93年2 月13日、93年4 月
        28日、93年5 月14日、93年5 月17日以其母簡來有之帳
        戶匯回投資獲利各800,000 元、300,000 元、280,000
        元、300,000 元予原告己○○，另於93年3 月1 日、93
        年6 月24日交付現金各200,000 元予原告己○○及其指
        定之人楊火松等語，惟為原告己○○所否認，而本院依
        被告乙○○之聲請向華南商業銀行板橋分行調取其母簡
        來有在該行開設帳戶之轉帳紀錄得悉，該帳戶曾於93年
        2 月13日匯款800,000 元予訴外人許和平、於93年4 月
        28日匯款300,000 元予訴外人許和平、於93年5 月14日
        匯款280,000 元予訴外人林忠庸、於93年5 月17日匯款
        300,000 元予訴外人楊香女，此有該行97年11月18日（
        97）華板橋字第0494號函附之取款憑條及存款憑條等影
        本各4 紙在卷可查（見本院95年度重訴字第390 號卷一
        第296 至300 頁），上開匯款之受款人均非原告己○○
        ，是被告乙○○抗辯其曾另匯回上開款項予原告己○○
        一節，自屬無據，此外，被告乙○○就其抗辯曾於93年
        3 月1 日、93年6 月24日交付現金各200,000 元予原告
        己○○及其指定之人楊火松等情，亦未舉證以實其說，
        亦不足採信。從而，原告己○○因被告乙○○不法侵害
        行為而交付投資款項共11,655,700元，期間，被告乙○○因曾匯回1,000,000 元、850,000 元、1,120,000 元
        ，合計2,970,000 元佯充投資獲利，惟仍致原告己○○
        受有損害8,685,700 元【計算式：11,655,700－2,970,
        000 ＝8,685,700 】，故原告己○○請求被告乙○○賠
        償8,685,700 元，自應准許；逾此金額之請求則屬無據
        。
      原告甲○○部分：
        查被告乙○○向原告甲○○誆稱可代為低價認購華南金
        控公司員工分紅配股及華南金控公司董事林明成有意高
        價收購股票等語，誘使原告甲○○交付資金9,986,700
        元，已如前述。而被告乙○○在上開期間，為取信原告
        甲○○，曾匯回資金合計1,516,680 元予原告甲○○佯
        充投資獲利，此為兩造所不爭執。則原告甲○○因被告
        乙○○不法侵害行為，仍致受有損害8,470,020 元【計
        算式：9,986,700 －1,516,680 ＝8,470,020 】，是原
        告甲○○請求被告乙○○賠償8,470,020 元，自應准許
        。
      原告戊○○部分：
        查被告乙○○向原告戊○○珠誆稱可代為低價認購華南
        金控公司員工分紅配股及華南金控公司董事林明成有意
        高價收購股票等語，誘使原告戊○○交付資金2,720,00
        0 元，已如前述，是原告戊○○因被告乙○○不法侵害
        行為，以致受有損害2,720,000 元，從而，原告戊○○
        請求被告乙○○賠償2,720,000 元，自應准許。
  (二)關於原告請求被告華南永昌公司負僱用人連帶損害賠償責任
    部分：
    1.原告主張被告乙○○受僱被告華南永昌擔任營業員，假借
      執行職務名義，不法侵害其等權利，並偽造投資人昨日庫
      存查詢單、存款資料查詢單、認股憑證等文件以取信原告
      ，客觀上足以使原告誤信其行為確係執行職務，且被告華
      南永昌公司對員工之管理顯有疏失，致其等受有損害，應
      依民法第188 條第1 項前段規定與被告乙○○連帶負損害
      賠償責任等語，被告華南永昌公司則抗辯依證券商負責人
      與業務人員管理規則規定，營業員不得為客戶全權代操股
      票交易，亦不得與客戶間有保款存摺、印鑑或資金往來等
      私相授受情事，且我國目前上巿櫃股票買賣，皆採款券自
      動劃撥制度，無須透過營業員替客戶代繳股款及匯回投資
      獲利，況被告華南永昌公司當時並未從事任何複委託買賣
      外國有價證券業務，自無可能由其營業員代為購買海外存
      託憑證，是原告委託被告乙○○全權代操購買股票及海外
      存託憑證，均非渠執行被告華南永昌公司職務之行為等語
      。
    2.按受僱人因執行職務，不法侵害他人之權利者，由僱用人
      與行為人連帶負賠償責任，民法第188 條第1 項前段定有
      明文。是該條所定僱用人之連帶賠償責任，以受僱人因執
      行職務不法侵害他人之權利，始有其適用，倘為受僱人個
      人之犯罪行為而與執行職務無關，即與該條所定成立要件
      不合，尚難令僱用人與受僱人負連帶賠償責任。
    3.復按證券交易法第15條規定：「依本法經營之證券業務，
      其種類如左：一、有價證券之承銷及其他經主管機關核准
      之相關業務。二、有價證券之自行買賣及其他經主管機關
      核准之相關業務。三、有價證券買賣之行紀、居間、代理
      及其他經主管機關核准之相關業務。」第16條規定：「經
      營前條各款業務之一者為證券商，並依左列各款定其種類
      ：一、經營前條第一款規定之業務者，為證券承銷商。二
      、經營前條第二款規定之業務者，為證券自營商。三、經
      營前條第三款規定之業務者，為證券經紀商。」第44條第
      1 項規定：「證券商須經主管機關之許可及發給許可證照
      ，方得營業；非證券商不得經營證券業務。」第45條第1
      項規定：「證券商應依第16條規定，分別依其種類經營證
      券業務，不得經營其本身以外之業務。但經主管機關核准
      者，不在此限。」是證券商經主管機關核准經營之證券業
      務，僅限於證券承銷、自行買賣、行紀、居間、代理及其
      他經主管機關核准之相關業務，此與證券投資信託及顧問
      法所定證券投資信託事業及證券投資顧問事業得依其投資
      判斷而為客戶執行投資或交易之全權委託投資業務不同（
      證券投資信託及顧問法第3 條、第4 條、第5 條第10款規
      定參照），後者關於全權委託投資之業務非經主管機關許
      可不得為之（證券投資信託及顧問法第6 條第1 項、第10
      7 條第1 項規定參照）。本件被告華南永昌公司登記所營
      事業為證券商、期貨交易輔助人、期貨商，有股份有限公
      司變更登記表1 紙在卷供參（見本院95年度重訴字第390
      號卷一第199 頁），並不包括證券投資信託事業或證券投
      資顧問事業，自不得經營前述全權委託投資業務，此亦為
      證券交易法第159 條所明定。
    4.再按證券交易法第158 條第1 項規定：「證券經紀商接受
      於有價證券集中交易市場為買賣之受託契約，應依證券交
      易所所訂受託契約準則訂定之。」又臺灣證券交易所股份
      有限公司證券經紀商受託契約準則第8 條第1 至4 款及第
      9 款規定：「委託買賣證券有左列各款情事之一者，受託
      證券經紀商不得受理：一、全權選擇證券種類之委託買賣
      。二、全權決定買賣數量之委託買賣。三、全權決定買賣
      價格之委託買賣。四、全權決定賣出或買入之委託買賣。
      」第13條第1 項規定：「證券經紀商受託買賣向委託人收
      付之證券及價金與收取手續費、代徵證券交易稅等，均應
      透過委託人依本準則第三條規定之有價證券集中保管帳戶
      及金融機構存款帳戶以劃撥方式或保管機構存款帳戶以匯
      撥（匯款）方式為之。」足見委託人委託證券經紀商買賣
      證券，均應自行決定賣出或買入證券之種類、數量及價格
      ，且收付買賣之證券及價金均透過有價證券集中保管帳戶
      及金融機構存款帳戶為之，無庸假手營業員為之。本件原
      告委託被告乙○○買賣股票、認購員工分紅配股或海外存
      託憑證，均係將資金匯入被告乙○○指定之帳戶或直接交
      付現金予被告乙○○，且經被告乙○○建議購買特定股票
      ，並委託被告乙○○為其等低買高賣以賺取獲利，顯見被
      告乙○○實係為原告從事全權委託投資業務，惟此項業務
      本為被告華南永昌公司所禁止經營之業務內容，更無可能
      係被告乙○○為被告華南永昌公司執行職務之範圍。從而
      ，原告主張被告乙○○執行職務時不法侵害其等權利等語
      ，自屬無據，是其請求被告華南永昌公司應依民法第188
      條第1 項規定負僱用人之連帶賠償責任，即不應准許。
  (三)末按給付無確定期限者，債務人於債權人得請求給付時，經
    其催告而未為給付，自受催告時起，負遲延責任；其經債權
    人起訴而送達訴狀，或依督促程序送達支付命令，或為其他
    相類之行為者，與催告有同一之效力；又遲延之債務，以支
    付金錢為標的者，債權人得請求依法定利率計算之遲延利息
    ；又應付利息之債務，其利率未經約定，亦無法律可據者，
    週年利率為百分之5 ，民法第229 條第2 項、第233 條第1
    項前段、第203 條分別定有明文。本件原告請求被告乙○○
    給付前揭款項，係以支付金錢為標的，且兩造間並未約定利
    率，原告既係以本件起訴狀繕本之送達作為請求之催告，而
    原告江必義以及原告己○○、甲○○、戊○○各自提出之刑
    事附帶民事起訴狀已分別於95年4 月24日、94年10月27日當
    庭交付予被告乙○○（見本院95年度重附民字第21號卷第2
    頁、94年度重附民字第50號卷第64頁），則其等併請求被告
    乙○○自收受最後一份起訴狀繕本之翌日即95年4 月25日起
    至清償日止，按週年利率百分之5 計算之遲延利息，於法有
    據，亦應准許。從而，原告依民法第184 條第1 項前段之規
    定，請求被告乙○○給付原告江必義11,707,979元、給付原
    告己○○8,685,700 元、給付原告甲○○8,470,020 元、給
    付原告歐陃輝2,720,000 元，及均自95年4 月25日起至清償
    日止，按週年利率百分之5 計算之利息部分，為有理由，應
    予准許；逾此部分之請求則均無理由，應予駁回。
八、兩造均陳明願供擔保，請求宣告假執行及免為假執行，經核
    原告勝訴部分，尚無不合，茲分別酌定相當之擔保金額，予
    以准許。原告敗訴部分，其假執行之聲請已失所附麗，爰併
    予駁回之。
九、本件判決事證基礎已臻明確，兩造其餘主張、陳述及所提證
    據，暨攻擊、防禦方法，經本院審酌後，認與判決結果已無
    影響，爰不再一一論述，併予敘明。
十、結論：原告之訴為一部有理由，一部無理由，依民事訴訟法
    第79條、第390 條第2 項、第392 條第2 項，判決如主文。
中    華    民    國    98    年    5     月    27    日
                  民事第三庭審判長法  官  朱耀平
                                  法  官  劉以全
                                  法  官  王瑜玲
以上正本係照原本作成
如對本判決上訴，須於判決送達後20日內向本院提出上訴狀
中    華    民    國    98    年    5     月    27    日
                                  書記官  黃美雲

司法院資訊處製作；財團法人民間司法改革基金會備份。
